臺灣臺北地方法院刑事判決　　　　　　 95年度簡上字第367號
上　訴　人
即　被　告　乙○○
上列上訴人即被告因誣告案件，不服本院九十五年度簡字第三二
四○號，中華民國九十五年十一月二十二日所為第一審簡易判決
（聲請簡易判決處刑案號：臺灣臺北地方法院檢察署九十五年度
偵續字第五四三號），提起上訴，本院管轄第二審之合議庭認為
應適用通常程序審判，自為第一審判決如下：
    主  文
原判決撤銷。
乙○○無罪。
    理  由
一、聲請簡易判決處刑意旨略以：被告乙○○明知付款人為臺北
    富邦商業銀行中山分行、票號：ＣＳ0000000號、金
    額新臺幣（下同）九十萬元、發票日民國九十四年九月三十
    日之支票（聲請簡易判決處刑書誤載為九十五年九月三十日
    ），係於九十四年九月十二日（聲請簡易判決處刑書誤載為
    九十五年九月十二日）在臺北市○○區○○街十七之二號咖
    啡廳內遭李建盛竊取（李建盛此部分竊盜犯行業已判決確定
    ），經李建盛於同年月二十一日凌晨向被告坦承後，由被告
    親自同意將該支票借與李建盛周轉，自斯時起已非遺失物。
    竟基於誣告之犯意，於同年月二十七日，前往臺北富邦商業
    銀行中山分行轉送臺北市政府警察局謊報前開支票業已遺失
    ，並填具遺失票據申報書、票據掛失止付通知書申請掛失止
    付，而未指定犯人向警察機關誣告犯罪，請求協助偵查侵占
    遺失物罪嫌，致該管警察機關進行無益之偵查程序。嗣前開
    支票經李建盛交付林清海後轉交告訴人甲○○於同年十月三
    日提示付款，因掛失止付而遭退票，始查獲上情，因認被告
    涉犯刑法第一百七十一條第一項之未指定犯人誣告罪嫌云云
    。
二、按犯罪事實應依證據認定之，無證據不得認定犯罪事實；又
    不能證明被告犯罪或其行為不罰者應諭知無罪之判決，刑事
    訴訟法第一百五十四條第二項、第三百零一條第一項分別定
    有明文。次按事實之認定，應憑證據，如未能發現相當證據
    ，或證據不足以證明，自不能以推測或擬制之方法，以為裁
    判基礎（最高法院四十年臺上字第八六號判例參照）。又認
    定犯罪事實所憑之證據，雖不以直接證據為限，間接證據亦
    包括在內，然而無論直接或間接證據，其為訴訟上之證明，
    須於通常一般之人均不致有所懷疑，而得確信其為真實之程
    度者，始得據為有罪之認定，倘其證明尚未達到此一程度，
    而有合理性懷疑之存在時，即無從為有罪之認定，此亦有最
    高法院七十六年臺上字第四九八六號判例可資參照。再刑法
    第一百七十一條所謂未指定犯人而誣告，係指未以明示或默
    示之方法，可以使人推知犯人為何人也，苟其申告可資使人
    推定犯人為某特定之人者，則為普通誣告罪。指定犯人之形
    式，原無一定，凡意圖使特定之人受刑事處分，而顯已有所
    表明，俾人因其誣告，立足知其所意圖受刑事處分者為何人
    時，即可謂已有指定，必無此情形始與「未指定犯人」相當
    ；刑法第一百七十一條第一項未指定犯人之誣告罪，亦以明
    知所告事實之虛偽為其成立要件。若係出於誤認或懷疑有此
    事實而為申告，縱令所告不實，因其缺乏誣告故意，仍難令
    負刑責。即本罪之成立，需行為人明知無此事實，而故意捏
    造者，始足當之。此之所稱故意，亦指直接之故意（確定故
    意）而言，若為間接之故意或過失，自難繩以該條之罪（最
    高法院七十五年度臺上字第二六四五號、八十六年度臺非字
    第三六二號裁判要旨參照）。
三、本案聲請人認被告涉有上開未指定犯人誣告犯行，無非以被
    告所有且已簽發完成之支票號碼為ＣＳ0000000、Ｃ
    Ｓ0000000號二張支票雖原為證人李建盛竊取，然被
    告於九十四年九月二十一日凌晨得知證人李建盛犯行及二張
    支票去向時，既決定原諒證人李建盛，並選擇不立即辦理掛
    失止付時，即應認被告與證人李建盛間於斯時達成該二張支
    票票面金額之消費借貸契約，而由被告同意證人李建盛對該
    二張支票之處分行為。被告既已於同年月二十一日凌晨與證
    人李建盛達成借貸之協議，並知悉票號：ＣＳ000000
    0號支票已由證人李建盛轉交他人清償債務，則自被告主觀
    而言，應認該支票已由被告掌握並續行處分，並非遺失物。
    且被告應知如驟然申報遺失而請求協助偵查侵占遺失物罪嫌
    ，將使合法取得該張票據之告訴人遭受刑事訴追，如被告對
    於該張支票之清償或兌現有所爭執，應循民事途徑尋求救濟
    ，不得以謊稱遺失之手段保全個人債信，故被告於九十四年
    九月二十七日因得知證人李建盛無法清償債務而前往臺北富
    邦商業銀行中山分行轉送臺北市政府警察局謊報前開支票業
    已遺失，並填具遺失票據申報書、票據掛失止付通知書申請
    掛失止付，顯已未指定犯人向警察機關誣告涉犯侵占遺失物
    罪嫌為主要論據。訊據上訴人即被告對於在九十四年九月二
    十八日前往臺北富邦商業銀行中山分行以支票號碼ＣＳ00
    00000號支票業已遭竊為由填具遺失票據申報書及票據
    掛失止付通知書之事實坦承不諱，惟堅決否認有何未指定犯
    人誣告之犯行，辯稱：其並未同意將支票給證人李建盛周轉
    ，其於支票遭證人李建盛竊取後即前往報案並明確告知警察
    支票為證人李建盛所竊取且將證人李建盛所書立之切結書正
    本交付警察機關，其所陳述均屬事實，並未誣告他人犯罪等
    語。
四、經查：
    (一)被告確曾於九十四年九月二十八日至臺北富邦商業銀行
        中山分行，以其所有且已簽發完成之上開支票號碼為Ｃ
        Ｓ0000000號支票已於九十四年九月十二日在臺
        北市○○區○○街十七之二號咖啡廳被偷而填具遺失票
        據申報書及票據掛失止付通知書，致持有該票據之告訴
        人於九十四年十月三日提示該支票遭以掛失止付為由退
        票而無法兌現等情，業據被告坦承不諱，並有該紙支票
        、臺灣票據交換所（總所）退票理由單及遺失票據申報
        書（以上均影本）在卷可按，復有臺北富邦商業銀行中
        山分行九十六年三月二日北富銀中山字第九六○一○○
        一三號函暨檢附之遺失票據申報書、票據掛失止付通知
        書（以上均影本）等相關資料在卷可查，堪信為真。
    (二)被告縱曾於上開時、地前往臺北富邦商業銀行中山分行
        填具遺失票據申報書及票據掛失止付通知書申報前開支
        票被竊，其所為是否構成刑法第一百七十一條第一項之
        未指定犯人誣告犯行，端視被告主觀上是否具有誣告之
        故意，客觀上是否虛捏事實而已該當於「未指定犯人，
        而向該管公務員誣告犯罪」之客觀構成要件而定。查：
        1.證人李建盛確於九十四年九月十二日十六時許在臺北
          市○○區○○街十七之二號一樓咖啡廳竊取被告所有
          且已簽發完成之支票號碼為ＣＳ0000000及Ｃ
          Ｓ0000000號支票二張等情，業據證人李建盛
          於偵查中證述在卷，證人李建盛所涉此竊盜犯行並經
          本院以九十五年度易字第一一號判決判處有期徒刑五
          月確定，亦有本院九十五年度易字第一一號刑事判決
          及該案卷宗在卷可按。而被告於九十四年九月二十七
          日二十一時許前往臺北市政府警察局大同分局寧夏路
          派出所報案稱證人李建盛於九十四年九月十二日十六
          時許在上開咖啡廳竊取其所有之上開二紙支票並由員
          警為其製作筆錄等情，亦有臺北市政府警察局大同分
          局九十六年一月二十二日北市警同分刑字第○九六三
          ○○九一八○○號函暨檢附之偵訊筆錄、臺北市政府
          警察局大同分局受理刑事案件報案三聯單、臺北市政
          府警察局大同分局寧夏所受理各類案件紀錄表、證人
          李建盛所書立之切結書（以上均影本）等在卷可查，
          則被告既係本於證人李建盛確有偷竊其所有且已簽發
          完成之上開支票二張之事實而前往申報支票被竊，被
          告客觀上顯無虛捏不實之事實，甚為明確。聲請人雖
          認前開二張支票雖原為證人李建盛竊取，然被告於九
          十四年九月二十一日凌晨得知證人李建盛犯行及二張
          支票去向時，既決定原諒證人李建盛，並選擇不立即
          辦理掛失止付時，即應認被告與證人李建盛間於斯時
          達成該二張支票票面金額之消費借貸契約，而由被告
          同意證人李建盛對該二張支票之處分行為，被告既已
          於同年月二十一日凌晨與證人李建盛達成借貸之協議
          ，並知悉上開票號：ＣＳ0000000號支票已由
          證人李建盛轉交他人清償債務，則自被告主觀而言，
          應認該支票已由被告掌握並續行處分，並非遺失物云
          云，矧證人李建盛既確有竊取被告上開支票之事實，
          則縱令被告曾一度原諒證人李建盛所為竊盜犯行，證
          人李建盛所為仍觸犯竊盜罪，並不因被告已有原諒證
          人李建盛之行為致令證人李建盛所為失卻涉犯竊盜罪
          之性質，況被告縱令原諒證人李建盛，亦不當然表示
          被告與證人李建盛間有成立借貸契約之意思，此觀卷
          附之證人李建盛所書立之切結書影本係載「本人李建
          盛於九十四年九月十二日於家咖啡廳在乙○○先生上
          廁所時未經同意偷取支票兩張，事後於九十四年九月
          二十日經乙○○先生發現，本人願意於九十四年九月
          二十八日取回支票和解，如未取回支票本人願意承擔
          法律責任」等語觀之，可知證人李建盛與被告約定者
          乃為證人李建盛若未如期將支票取回，證人李建盛應
          承擔竊取該支票之刑事責任及負擔支票之民事責任，
          該二人應無成立借貸契約之意，倘被告與證人李建盛
          果有簽立借貸契約之意，所簽立之當非切結書，而係
          借貸契約或簽立借據，被告於偵查中亦已明確供稱並
          非將該二張支票借予證人李建盛等語（見臺灣臺北地
          方法院檢察署九十五年度偵續字第五四三號偵查卷宗
          第十六頁），尤足見被告確無與證人李建盛成立借貸
          契約之意，是聲請人此節所指，顯有誤會。
        2.聲請人雖又認被告應知如驟然申報遺失而請求協助偵
          查侵占遺失物罪嫌，將使合法取得該張票據之告訴人
          遭受刑事訴追，如被告對於該張支票之清償或兌現有
          所爭執，應循民事途徑尋求救濟，不得以謊稱遺失之
          手段保全個人債信，故被告於九十四年九月二十七日
          因得知證人李建盛無法清償債務而前往臺北富邦商業
          銀行中山分行轉送臺北市政府警察局謊報前開支票業
          已遺失，並填具遺失票據申報書、票據掛失止付通知
          書申請掛失止付，顯已未指定犯人向警察機關誣告涉
          犯侵占遺失物罪嫌云云，查被告於九十四年九月二十
          八日向臺北富邦商業銀行中山分行填具遺失票據申報
          書及票據掛失止付通知書前，業已於前一日（九十四
          年九月二十七日）至臺北市政府警察局大同分局報案
          稱其上開支票係遭證人李建盛竊取之情事，業如前述
          ，被告顯然已指定竊取該支票之犯罪行為人為證人李
          建盛，且此事已因被告告知警察機關而為警察機關所
          知悉，是縱令被告嗣後至上開銀行中山分行申報上開
          支票掛失止付並填具遺失票據申報書，且遺失票據申
          報書上並載有「本人簽發執有右列票據，現已遺失被
          竊，除申請付款人止付外，相應報請鈞局協助偵查侵
          占遺失物、竊盜罪嫌，‧‧‧謹呈臺北市政府、臺北
          縣警察局」等內容，因被告先前業已特定犯人為證人
          李建盛，自亦不致使持有票據之人遭受刑事訴追，是
          聲請人所指此節，亦顯有誤會，被告既已明確指定犯
          人，顯亦無誣告其他人犯罪之主觀犯意，亦甚明瞭。
          況刑法第一百七十一條第一項之罪，本以「未指定犯
          人」為構成要件，被告至臺北富邦商業銀行中山分行
          填具上開遺失票據申報書及票據掛失止付通知書時，
          既在票據掛失止付通知書上明確載明其支票被偷之時
          間為九十四年九月十二日，地點為北市○○街十七號
          ＨＯＭＥ咖啡廳被偷等內容，此觀卷附之票據掛失止
          付通知書自明，先前復已至臺北市政府警察局大同分
          局報案並告知為竊盜犯行之行為人證人李建盛，則被
          告所為顯已指定犯人，亦不該當於「未指定犯人」之
          客觀構成要件。
五、綜上情節，被告所辯其並未同意將支票給證人李建盛周轉，
    其於支票遭證人李建盛竊取後即前往報案並明確告知警察支
    票為證人李建盛所竊取且將證人李建盛所書立之切結書正本
    交付警察機關，其所陳述均屬事實，並未誣告他人犯罪等語
    ，應非虛妄，當可信憑，被告主觀上既無誣告他人犯罪之故
    意，客觀上所陳上開支票遭證人李建盛竊取復為真實，且業
    已向警察機關陳明為竊盜犯行之行為人為證人李建盛，被告
    所為顯無從該當於刑法第一百七十一條之未指定犯人誣告他
    人犯罪之構成要件。此外，本院復查無其他積極證據足資證
    明被告涉有上開犯行，揆諸首開說明，不能證明被告犯罪，
    自應為其無罪判決之諭知，以昭公允。原審未予詳查，逕以
    聲請人所提出之前開證據為證而論處被告涉犯刑法第一百七
    十一條第一項之未指定犯人誣告罪，並判處被告拘役二十日
    ，尚有未洽。被告上訴堅詞否認犯罪，指摘原判決不當，請
    求撤銷改判，為有理由，自應由本院將原判決撤銷，改諭知
    被告無罪之判決，以臻適法。
據上論斷，應依刑事訴訟法第四百五十五條之一第一項、第三項
、第三百六十九條第一項前段、第三百六十四條、第三百零一條
第一項，判決如主文。
本案經檢察官郭瑜芳到庭執行職務。
中　　華　　民　　國　　96　　年　　4　　 月　　11　　日
　　　　　　　　  刑事第九庭  審判長法　官　蘇素娥
                                    法  官  林怡秀
                                    法  官  黃紹紘
以上正本證明與原本無異。
如不服本判決，應於判決送達後十日內，向本院提出上訴狀（應
抄附繕本）。告訴人或被害人如對於本判決不服者，應具備理由
請求檢察官上訴，其上訴期間之計算係以檢察官收受判決正本之
日期為準。
　　　　　　　　　　　　　　　　    書記官　陳靜君
中　　華　　民　　國　　96　　年　　4 　　月　　12　　日
